臺灣高等法院臺中分院刑事判決　　　　96年度上訴字第1180號
上　訴　人　臺灣彰化地方法院檢察署檢察官
被　　　告　乙○○
　　　　　　　　　　國民
上列上訴人因被告妨害自由等案件，不服臺灣彰化地方法院96年
度易緝字第6號中華民國96年2月15日第一審判決（起訴案號：臺
灣彰化地方法院檢察署95年度偵字第3666號），提起上訴，本院
判決如下：
    主  文
上訴駁回。
    事  實
一、(一)、乙○○前曾於民國（以下同）90年間，因違反毒品危害
    防制條例案件，經臺灣彰化地方法院於91年3月29日以90年
    度訴字第1488號刑事判決分別判處有期徒刑9月、7月，定執
    行刑有期徒刑1年2月，91年4月15日確定，於94年1月25日入
    監執行，95年1月26日因縮短刑期假釋出監，期間付保護管
    束，迄95年3月2日保護管束期滿未經撤銷視為執行完畢（指
    揮書執行完畢日期為95年3月24日，累進縮刑22日。）。
    (二)、詎其仍不悔改，因其友人陳建羽（另業經臺灣彰化地方
    法院判決）前曾向丙○○追討所積欠之合會會款未果，其2
    人為達向丙○○催討債務目的，乃邀約王俊尹（業經臺灣彰
    化地方法院判決）於95年3月9日下午6時20分，同至丙○○
    設於彰化縣田尾鄉○○路○段73號「博愛老人養護中心」，
    於營業時間內，經該養護中心員工許可而進入該養護中心之
    庭院處，由陳建羽、乙○○分別先向丙○○表示：「你很囂
    張，欠錢不還，還打人！」等語，並要求丙○○另行簽發本
    票擔保上開合會會款之清償，丙○○則以該積欠之合會會款
    已簽發本票交與陳建羽，而拒絕上揭要求。乙○○、陳建羽
    、王俊尹3人見狀，心生不滿，竟共同基於加害身體之事恐
    嚇他人之犯意聯絡，由王俊尹向丙○○出言恫嚇稱：「你是
    沒有被人家打過嗎？」等語，以加害身體之事，致使丙○○
    心生畏懼，足生危害於丙○○之安全。嗣丙○○不願簽發本
    票，自該養護中心庭院離開，往位於該養護中心之臥室內行
    進，乙○○與陳建羽、王俊尹為迫使丙○○出面解決債務，
    竟又另行起意，共同基於無故侵入他人住宅、以非法方法剝
    奪他人行動自由之犯意聯絡，由身材較為壯碩之王俊尹尾隨
    丙○○進入屋內，於丙○○進入上開臥室內，欲將房門關上
    之際，未經丙○○同意，無故打開房門侵入該臥室內，不顧
    丙○○要求王俊尹離開臥室之要求，擋住臥室廁所，不准丙
    ○○使用，並向丙○○辱罵稱「幹妳娘老雞歪。」（此部分
    未據告訴）、恫嚇稱「你是沒有被人家押出去過嗎？」、「
    你再不出來是要我押你出來嗎？」等語，迫使丙○○自該臥
    室前往該養護中心庭院樹下，再由乙○○、陳建羽要求丙○
    ○簽發本票，乙○○、王俊尹並分別在旁向丙○○出言喝稱
    ：「你若不簽發本票，出門要小心一點！」、「你沒有被人
    打過？」、「你皮要繃緊一點！」等語，違反丙○○之意願
    而控制丙○○之行動自由約2、3分鐘。嗣經丙○○以電話報
    警前來處理而查獲上情。
二、案經丙○○訴由彰化縣警察局北斗分局報請臺灣彰化地方法
    院檢察署檢察官偵查起訴。
    理  由
甲、程序部分：
    按「被告以外之人於審判外之言詞或書面陳述，除法律有規
    定者外，不得作為證據。」，刑事訴訟法第159條第1項定有
    明文。次按「被告以外之人於偵查中向檢察官所為陳述，除
    顯有不可信之情況者外，得為證據。」、「被告以外之人於
    審判外之陳述，雖不符前4條之規定，而經當事人於審判程
    序同意作為證據，法院審酌該言詞陳述或書面陳述作成時之
    情況，認為適當者，亦得為證據。當事人、代理人或辯護人
    於法院調查證據時，知有第159條第1項不得為證據之情形，
    而未於言詞辯論終結前聲明異議者，視為有前項之同意。」
    ，刑事訴訟法第159條之1第2項、第159條之5分別定有明文
    。乃因檢察官與法官同為司法官署，且檢察官代表國家偵查
    犯罪，依法有訊問被告、證人及鑑定人之權力，且須對被告
    有利、不利之情形均應注意，況徵諸實務運作，檢察官實施
    刑事偵查程序，亦能恪遵法定程序之要求，不致有違法取證
    情事且可信度極高，是被告以外之人前於偵查中已具結而為
    證述，除反對該項供述得具有證據能力之一方，已釋明「顯
    有不可信之情況」之理由外，不宜以該證人未能於審判中接
    受他造之反對詰問為由，即遽指該證人於偵查中之陳述不具
    證據能力，方符前揭法條之立法意旨；而刑事訴訟法第159
    條之5之立法意旨在於傳聞證據未經當事人之反對詰問予以
    核實，原則上先予排除，惟若當事人已放棄詰問或未聲明異
    議，基於證據資料愈豐富，愈有助於真實發現之理念，且強
    化言詞辯論主義，法院自可承認該傳聞證據例外擁有證據能
    力。而被告於本院96年6月7日上午11時25分審理時亦表示對
    於薛蕭賴、陳牡丹等人之證述內容均無意見等語，且於本院
    辯論終結前並未對證人蕭勝詮證言部分聲明異議。是證人丙
    ○○、薛蕭賴、陳牡丹3人分別於警詢、檢察官偵查時具結
    所為陳述，於客觀上又無顯不可信之情況，均具有證據能力
    。
乙、實體理由：
一、訊據被告乙○○固不否認其經同案被告陳建羽邀約後與同案
    被告陳建羽、王俊尹3人共同於上揭時地找證人丙○○簽發
    本票以催討丙○○積欠陳建羽合會債務之事實。惟矢口否認
    有何以加害身體之事恐嚇丙○○、無故侵入丙○○住宅及妨
    害丙○○行動自由之犯行，辯稱：並未對丙○○出言恐嚇，
    亦未進入丙○○之臥室以控制丙○○之行動自由，不知王俊
    尹為何跟丙○○進入上揭養護中心屋內，亦不知王俊尹進屋
    係要將丙○○帶至屋外，其與陳建羽僅站在庭院等候王俊尹
    ，當時僅有與陳建羽、王俊尹對丙○○互相叫罵，彼此口氣
    不佳等云云。
    惟查：
    (一)、上揭犯罪事實業據證人丙○○於警詢、偵訊及原審法院
    審理中分別證述：「被告與同案被告陳建羽、王俊尹於95年
    3月9日下午6時20分，至其設於上址之「博愛老人養護中心
    」庭院處，由被告、陳建羽分別先向其表示：「你很囂張，
    欠錢不還，還打人！」等語，並要求其另簽發本票擔保清償
    上開合會債務事宜，其以曾經簽發本票交與陳建羽收受而拒
    絕上揭要求，王俊尹見狀則向其出言嚇稱：「你是沒有被人
    家打過嗎？」等語之以加害身體之事，使其心生畏懼。嗣其
    由該養護中心庭院處走進其位於該養護中心內之臥室內，並
    將房門關上時，王俊尹竟未經其同意，無故打開房門侵入該
    臥室內，其見狀則要求王俊尹離開臥室，並欲使用臥室之廁
    所排尿時，王俊尹則擋住廁所不准其使用廁所，並向其喝稱
    「幹妳娘老雞歪。」、「你是沒有被人家押出去過嗎？」、
    「你再不出來是要我押你出來嗎？」等語，迫使其由該臥室
    走至該養護中心庭院樹下，再由被告、陳建羽在該養護中心
    庭院中，要求其簽發本票，被告、王俊尹則分別在旁向其出
    言喝稱：「你若不簽發本票，出門要小心一點！」、「你沒
    有被人打過？」、「你皮要繃緊一點！」等語，致其遭控制
    行動自由期間約2、3分鐘，嗣其以電話報警前來處理等語（
    北警分偵字第0950001656號警卷1～5頁）、95年度偵字第36
    66號偵查卷宗第30～32頁、原審卷第71～74頁）。
    (二)、而丙○○之指訴內容亦核與與人即丙○○之母薛蕭賴於
    警詢證述、於偵訊中具結證述：「於95年3月9日下午18時20
    分，在彰化縣田尾鄉○鎮村○○路○段73號（博愛人養護中
    心）外面，當時有3名男子來向我兒子丙○○討債，我兒子
    要抱小孩先回房間順便上廁所，在房間前，其中1名穿黑衣
    服理平頭男子（王俊尹）既向我兒子蕭勝詮以台語罵（幹你
    娘雞歪）連罵好幾聲，並拉住我兒子手臂不讓他上廁所，當
    時我在後面問穿黑衣服理平頭男子（王俊尹），到底是何事
    ，他都不理我，並向我兒子蕭勝詮說，你出去要注意，我要
    把你押出去，我兒子就讓穿黑衣服理平頭男子（王俊尹）拉
    到養護中心外面。」（同上警卷第6～7頁）、「他們押住我
    兒子丙○○，我向前詢問何事，他們不理我。」、「...，
    但被告3人當日都一直跟著丙○○，丙○○走至何處，他們
    就跟到那。」（同上偵查卷第30～32頁）等語、證人即上揭
    養護中心員工陳牡丹於警詢中證述、偵訊中具結證述：「我
    於95年3月9日18時20分左右，在彰化縣田尾鄉○鎮村○○路
    ○段73號（博愛老人養護中心）曬衣服，當時我有聽到有人
    在大聲叫罵，（幹你娘GY-台語發音），我只聽到幹你娘GY
    這一句話比較大聲其他的我沒有聽到。」（同上警卷第10頁
    ）、「...，我沒有聽到，但我有聽到他們在罵三字經。」
    、「那是丙○○個人使用，我們員工不能進入。」（同上偵
    查卷宗第30～32頁）等語相符。
    (三)、而同案被告陳建羽於原審法院審理中亦供承，其曾於95
    年2月18日找丙○○催討會錢被趕出來，而於前開時間，再
    邀同同案被告王俊尹、被告乙○○共同前往上揭養護中心找
    丙○○催討合會債務時，被告乙○○、同案被告王俊尹與證
    人丙○○先在庭院中互相叫罵，彼此口氣不佳，嗣後同案被
    告王俊尹尾隨證人丙○○進屋時，其與被告乙○○站在屋外
    等候等語（原審卷60～65頁）；是被告、同案被告王俊尹既
    由同案被告陳建羽邀約前往討債，且被告、同案被告王俊尹
    與證人丙○○在庭院中發生口角爭執，被告與同案被告陳建
    羽復見同案被告王俊尹尾隨證人丙○○進入屋內未加阻攔，
    猶與同案被告陳建羽在屋外等候同案被告王俊尹，足以堪認
    同案被告王俊尹進屋將證人丙○○押至戶外庭院之行為，為
    被告、同案被告陳建羽等所認同，是被告、同案被告王俊尹
    、陳建羽間就上揭恐嚇丙○○、妨害丙○○行動自由之犯行
    ，顯有犯意聯絡及行為分擔。
    (四)、況被告於本院96年5月17日上午11時15分準備程序時就
    上開犯罪事實為認罪之表示，復於本院96年6月7日上午11時
    25分審理時自承「我只有大聲罵」、「我只是與他言語上有
    大聲」、「...，我是去的時候知道他們是要去討會錢的」
    、「那時丙○○要進去，是王俊尹與他進去的」等情，堪認
    被告與同案被告陳建羽、王俊尹既於事前明知至上揭地點係
    向丙○○催討合會會款，該合會會款於事前屢經同案被告陳
    建羽向丙○○催討未果，同案被告陳建羽更曾於95年2月18
    日向丙○○催討該合會時，為丙○○趕離前揭安養中心。復
    參以本件被告3人於上揭時、地，先以大聲言詞對丙○○為
    恫嚇、辱罵，再由同案被告王俊尹以前述方法對丙○○為妨
    害自由之犯行，亦足認被告對於同案被告王俊尹所為，並不
    違背其本意。是被告前揭所辯，其與陳建羽、王俊尹至該養
    護中心庭院後，有同王俊尹與丙○○吵架並互相叫罵，丙○
    ○走進屋內表示要上廁所，王俊尹亦進入屋內，其未出言恐
    嚇丙○○，亦未聽見王俊尹出言恐嚇丙○○云云，自不足採
    信。
    (五)、綜上所述，被告前揭所辯，不足採信，本案事證已臻明
    確，被告犯行堪以認定。
二、(一)、次查刑法業於94年2月2日修正公布，並於被告行為後，
    自95年7月1日起生效施行。又按行為後法律有變更者，適用
    行為時之法律，但行為後之法律有利於行為人者，適用最有
    利於行為人之法律，修正後刑法第2條第1項定有明文。此條
    規定係規範行為後法律變更所生新舊法律比較適用之準據法
    ，本身尚無新舊法比較之問題，於新法施行後，應一律適用
    新法第2條第1項之規定，為「從舊從輕」之比較。再按本次
    法律變更，比較時應就罪刑有關之共犯、未遂犯、牽連犯、
    連續犯、結合犯，以及累犯加重、自首減輕暨其他法定加減
    原因（如身分加減）與加減等一切情形，綜其全部罪刑之結
    果而為比較（最高法院95年5月23日95年度第8次刑庭會議決
    議參照），先予敘明。並就本件被告所涉法律變更法條分敘
    如下：
    、刑法第28條有關共同正犯之規定，僅作文字修正，對於
    狹義共同正犯（指有犯意聯絡及行為分擔之數行為人）之認
    定，不生任何影響，不論依修正前、後之規定，均應論以共
    同正犯，是於本案新舊法對被告而言並無有利或不利之情形
    。
    、修正前刑法第55條牽連犯之規定，業已修正刪除，此刪
    除雖非犯罪構成要件之變更，但顯已影響行為人刑罰之法律
    效果，自屬法律有變更，依刑法第2條第1項規定，比較新、
    舊法結果，應適用最有利於行為人之法律（最高法院95年第
    8次刑事庭會議決議第5點第3項參照）。按牽連犯之特色在
    於各行為所犯各罪間，有牽連關係存在，刪除後，原則上原
    各自獨立之數個犯行，應回歸數罪併罰之規定處理，則經比
    較新、舊法結果，應以被告行為時之法律即修正前第55條後
    段規定論以牽連犯，最有利於被告。
    、被告不論依修正前之刑法第47條，或修正後之刑法第47
    條第1項之規定，均構成累犯，是於本案新舊法對被告而言
    並無有利或不利之情形。
    、刑法第302條第1項妨害自由罪，法定刑得科3百元以下
    罰金，依修正後刑法施行法增訂第1條之1規定：「中華民國
    94年1月7日刑法修正施行後，刑法分則編所定罰金之貨幣單
    位為新臺幣。94年1月7日刑法修正時，刑法分則編未修正之
    條文定有罰金者，自94年1月7日刑法修正施行後，就其所定
    數額提高為30倍。但72年6月26日至94年1月7日新增或修正
    之條文，就其所定數額提高為3倍」及修正後刑法第33條第5
    款：「主刑之種類如下：五、罰金：新臺幣1千元以上，以
    百元計算之」之規定，刑法第302條第1項妨害自由罪所得科
    處之罰金刑最高為新臺幣9000元；與依被告行為時之刑罰法
    律，即罰金罰鍰提高標準條例第1條前段規定之提高倍數10
    倍、現行法規所定貨幣單位折算新臺幣標準第2條規定以新
    臺幣元3倍折算之及修正前刑法第33條第5款規定之罰金最低
    額1元計算相較，該罪之罰金刑最高額雖同為新臺幣9000元
    ，然最低額顯已不同。因此，比較上述修正前、後之法律，
    自以被告行為時關於科處罰金刑之法律較有利於被告。
    、刑法第41條第1項前段關於易科罰金之折算標準已由舊
    法之銀元100元、200元、300元修正為新臺幣1000元、2000
    元、3000元，因屬科刑規範事項之變更，其折算標準為裁判
    時所應諭知，自有就新舊法規定比較之必要，經比較新舊法
    結果，以被告行為時之舊法較為有利於被告，新法並無對被
    告有較為有利之情形，是依刑法第2條第1項前段之規定，應
    依行為時之舊法即依修正前刑法第41條第1項前段、修正前
    罰金罰鍰提高標準條例第2條、現行法規所定貨幣單位折算
    新臺幣條例第2條之規定，諭知以銀元300元即新臺幣900元
    折算1日為易科罰金之折算標準。
三、核被告於上揭時、地以「你是沒有被人家打過嗎？」等語，
    出言恐嚇被害人丙○○之犯行，係犯刑法第305條之恐嚇危
    害安全罪、無故進入丙○○設於養護中心之臥室所為，係犯
    刑法第306條第1項無故侵入住宅罪、又其迫使丙○○由該養
    護中心臥室至庭院，以非法方法剝奪被害人丙○○行動自由
    部分所為，係犯刑法第302條第1項之以其他非法方法剝奪行
    動自由罪。次按刑法第302條之妨害自由罪，係妨害他人自
    由之概括規定，故行為人具有一定目的，以非法方法剝奪人
    之行動自由者，除法律別有處罰較重之規定，應適用各該規
    定處斷外，如以使人行無義務之事，或妨害人行使權利為目
    的，而其強暴、脅迫復已達於剝奪人行動自由之程度，即祇
    成立本罪，不應再依同法第304條論處。誠以此項使人行無
    義務之事，或妨害人行使權利之低度行為，應為剝奪人行動
    自由之高度行為所吸收，不能以其目的係在使人行無義務之
    事，或妨害人行使權利，認為係觸犯刑法第302條第1項及第
    304條第1項之2罪名，依同法第55條，從一重處斷（最高法
    院92年度臺上字第6560號判決要旨參照）。是被告等自被害
    人丙○○住處強押被害人丙○○至庭院外商談清償債務，並
    要求簽發本票，迄至為警查獲止，被告、同案被告陳建羽、
    王俊尹等人之目的，均係使被害人丙○○清償欠款，被告、
    同案被告陳建羽、王俊尹於此期間內之強制及恐嚇之行為，
    自屬包含於妨害行動自由之同一意念之中，其等所為，雖合
    於刑法第305條恐嚇危害安全及第304條強制罪之情形，仍應
    視為剝奪行動自由之部分行為，不再論罪。再刑法第346條
    第1項之恐嚇取財罪，係以意圖為自己或第三人不法所有為
    構成要件之一，若僅以恐嚇方法使人交付財物，而並無不法
    所有意圖，縱令其行為或可觸犯他項罪名，要無由成立本條
    之恐嚇取財罪（最高法院84年度臺上字第4566號判決要旨參
    照）。被告與共犯陳建羽、王俊尹等人之目的，係為迫使被
    害人丙○○清償欠款，已如前述，亦據被害人丙○○供述屬
    實，則被告雖有以恐嚇方法使被害人丙○○清償對同案被告
    陳建羽之欠款，然主觀上均尚乏為自己或第三人不法所有意
    圖，自無構成恐嚇取財罪嫌。復按刑法上共同正犯之成立，
    固以有犯意之聯絡及行為分擔為要件，所謂犯意之聯絡，不
    限於事前有協議，即僅於行為當時有共同犯意之聯絡亦屬之
    。又行為之分擔，亦不以每一階段均經參與為必要，且共犯
    相互間，若有共同實施犯罪行為之意思，雖祇分擔一部分構
    成犯罪事實之行為，仍應就全部犯罪事實共同負責（最高法
    院95年度臺上字第1770號判決要旨參照）。依上揭說明，被
    告與同案被告陳建羽、王俊尹，就前開犯行，彼此間互有犯
    意聯絡及行為分擔，為共同正犯。被告所犯之上揭妨害自由
    與無故侵入住宅2罪間，具有方法、目的之牽連關係，應依
    修正前刑法第55條牽連犯之規定，從一較重之刑法第302條
    第1項之罪處斷。另公訴意旨雖未敘及被告對被害人丙○○
    所為之妨害行動自由及無故侵入住宅之犯行，然此妨害行動
    自由犯行部分與前開業經起訴之被告所為關於之恐嚇危害安
    全犯行（即被告乙○○、同案被告王俊尹先後向丙○○喝稱
    「你是沒有被人家押出去過嗎？」、「你若不簽發本票，出
    門要小心一點！」、「你沒有被人打過！」、「你皮要繃緊
    一點！」之部分）間，具有吸收關係；妨害行動自由犯行部
    分復與無故侵入住宅之犯行間，具有前揭所述之牽連關係，
    自應併予審理。被告所犯上開刑法第305條之恐嚇危害安全
    、同法第302條第1項之妨害行動自由之2罪間，犯意各別，
    行為互異，應分論併罰。末查，被告前曾於90年間，因違反
    毒品危害防制條例案件，經臺灣彰化地方法院於91年3月29
    日以90年度訴字第1488號刑事判決分別判處有期徒刑9月、7
    月，定應執行刑有期徒刑1年2月，91年4月15日確定後，94
    年1月25日入監執行，於95年1月26日因縮短刑期假釋出監並
    付保護管束，並於95年3月2日保護管束期滿視為執行完畢（
    指揮書執行完畢日期為95年3月24日，累進縮刑22日。），
    此有臺灣高等法院被告前案紀錄表、臺灣彰化地方法院檢察
    署刑案資料查註紀錄表各1紙存卷可考，其於5年內，故意再
    犯本案有期徒刑以上之2罪，均為累犯，應各依刑法第47條
    第1項規定加重其刑。爰審酌被告僅因被害人丙○○積欠另
    案被告即其友人陳建羽之債務未依約清償，即不循正當民事
    途徑解決債務問題，圖憑藉私力，以暴力手段，迫使被害人
    丙○○屈服，蔑視法治，對社會造成錯誤示範，亦對被害人
    之心理造成不小傷害，惡性非輕，惟被告並無持兇器犯案，
    未造成被害人身體受傷，暨犯後飾詞矯辯，態度欠佳，未知
    悔改等一切情狀，分別量處如主文所示之刑，並各諭知易科
    罰金之折算標準，並定其應執行之刑及諭知易科罰金之折算
    標準，以示懲儆。
四、原審以被告所犯恐嚇、妨害自由罪事證明確，依刑事訴訟法
    第299條第1項前段，刑法第2條第1項前段、第28條、第302
    條第1項、第305條、第306條第1項、修正刑法第55條、第47
    條第1項前段、修正前刑法第41條第1項前段、第51條第5款
    ，罰金罰鍰提高標準條例第1條前段、修正前第2條規定予以
    論罪，並審酌被告僅因被害人積欠其友人即被告陳建羽債務
    未依約清償，不思以正途請求，圖以暴力方式討債解決，對
    社會治安造成危害，惡性非輕，惟尚未對被害人造成身體危
    害等一切情狀，分別量處有期徒刑3月、5月，定應執行刑有
    期徒刑6月，暨為易科罰金標準之諭知，認事用法，均無違
    誤，量刑亦稱妥適。上訴人以原審判決就刑法第47條第1項
    累犯規定已於95年7月1日修正生效，依此新、舊法規定，均
    成立累犯，對被告並無不利之情況，應直接適用新修正規定
    ，而誤為適用舊法規定，顯有違誤，並據此為提起上訴之理
    由；惟關於刑法第47條累犯規定於95年7月1日修正生效後，
    不論依修正前、後之規定，被告前開犯行均應成立累犯，故
    應直接適用修正後刑法第47條第1項累犯規定，原審雖為誤
    引修正前刑法第47條規定論處被告為累犯，然此於本案犯罪
    事實與犯罪構成要件之認定，並不生影響，且已由本院予以
    更正，尚不構成作為撤銷原判決之理由，是上訴人據此理由
    提起上訴，自無理由，應予駁回。
據上論結，應依刑事訴訟法第368條，判決如主文。
本案經檢察官甲○○到庭執行職務。
中　　華　　民　　國　　96　　年　　6 　　月　　21　　日
            刑事第三庭    審判長法　官　王  增  瑜
                                法　官  蔡  紹  良
                                法　官  梁  堯  銘
上列正本證明與原本無異。
如不服本判決應於收受送達後十日內向本院提出上訴書狀，其未
述上訴之理由者並得於提起上訴後十日內向本院補提理由書 (
均須按他造當事人之人數附繕本)。
                                書記官  陳  麗  玉
中　　華　　民　　國　　96　　年　　6 　　月　　21　　日
